---
title: "Mortalidad en México 2020"
output: github_document
---

```{r setup, include=FALSE}
knitr::opts_chunk$set(echo = TRUE)
```

Se realizó un análisis de datos relacionados a la mortalidad en México en el año 2020. Los datos utilizados se pueden encontrar en los siguientes enlaces:

-   [Mortalidad México 2020](https://www.inegi.org.mx/programas/mortalidad/#Datos_abiertos)
-   [ITER 2020](https://www.inegi.org.mx/programas/ccpv/2020/?ps=microdatos)

```{r, message=FALSE, echo=FALSE}
library(tidyverse)

homicidios_estado <- read_csv('data/interim/homicidios_estatales.csv')

lista_mx <- read_csv('data/raw/diccionario_especifico/lista_mexicana.csv')

defunciones <- read_csv('data/raw/conjunto_de_datos/conjunto_de_datos_defunciones_registradas_2020.csv')
```

La lista de causa de muertes utilizada para realizar el análisis fue la *Lista Mexicana para la Selección de las Principales Causas (LMSPC)*, la cual permite establecer comparaciones a lo largo del tiempo.

```{r, echo=FALSE, message=FALSE}
causas_muerte <- defunciones %>% 
  group_by(lista_mex, sexo) %>% 
  summarise(total_sexo = n()) %>% 
  left_join(lista_mx,
            by = c('lista_mex' = 'CVE')) %>% 
  mutate(sexo = as_factor(sexo)) %>% 
  left_join(defunciones %>% 
              group_by(lista_mex) %>% 
              summarise(total_conjunto = n()),
            by = 'lista_mex') %>% 
  arrange(desc(total_conjunto)) %>% 
  relocate(DESCRIP, .before = sexo)
```

En la siguiente tabla se muestran los resultados obtenidos.

```{r, echo=FALSE, message=FALSE}
defunciones %>% 
    group_by(lista_mex) %>% 
    summarise(total = n()) %>% 
    arrange(desc(total)) %>% 
    left_join(lista_mx,
              by = c('lista_mex' = 'CVE')) %>% 
    relocate(DESCRIP, .before = total) %>% 
  rename(Grupo = 'lista_mex',
         Descripción = 'DESCRIP',
         Total = 'total') %>% 
  head(10) %>% 
  knitr::kable()
```

Se puede observar que la principal causa de muerte se define como un NA, lo que implica que la *LMSPC* no la contempla. Sin embargo, se puede observar que pertenece al grupo *06*, el cual hace referencia a enfermedades víricas, por lo que dado el año en que se presentan los resultados y el grupo al que pertenece permite hacer una inferencia sobre la causa de muerte, en este caso tendría sentido inferir que se trata del COVID-19.

```{r}
causas_muerte %>% 
  filter(sexo != '9') %>% 
  head(20) %>% 
  ungroup() %>% 
  mutate(DESCRIP = fct_reorder(DESCRIP, total_conjunto)) %>% 
  ggplot(aes(total_sexo, DESCRIP)) +
  geom_col(aes(fill = sexo),
           width = 0.8) + 
  labs(title = 'Mayores causas de muerte en México 2020',
       x = 'Total de casos',
       fill = 'Sexo') +
  scale_fill_manual(values = c('#9ecae1', '#c994c7'),
                    labels = c('Masculino', 'Femenino')) +
  scale_y_discrete(labels= c('Accidentes vehiculares',
                             'Enfermedad alcohólica del hígado',
                             'Insuficiencia renal',
                             'Enfermedades pulmonares',
                             'Enfermedades del hígado',
                             'Homicidios',
                             'Neumonía',
                             'Diabetes mellitus',
                             'Infarto agudo del miocardio',
                             'Covid-19')) +
  theme(axis.title.y = element_blank())
```

